臺灣高雄地方法院民事判決　　　　　　109年度簡上字第193號
上　訴　人　張惠枝　

被上訴人　　林松茂　

訴訟代理人　林祺祥律師
上列當事人間請求遷讓房屋等事件，上訴人對於民國109年6月23
日本院高雄簡易庭108年雄簡字第2268號第一審簡易判決提起上
訴，本院於民國110年10月18日言詞辯論終結，判決如下：
    主  文
上訴駁回。
第二審訴訟費用由上訴人負擔。
    事實及理由
一、被上訴人主張：其於民國93至94年間，出資興建坐落高雄市
    大寮區內湖段6-7、7-16及同區山子頂段3700-24地號土地（
    下稱系爭土地）上，門牌號碼高雄市○○區○○○路00000
    號未保存登記建物（下稱系爭房屋），其為系爭房屋之所有
    權人，詎上訴人張惠枝（原為被上訴人之媳婦）及林秀絨竟
    否認其為系爭房屋之所有權人，並主張上訴人張惠枝業已取
    得系爭房屋之事實上處分權人，爰依所有權、事實上處分權
    歸屬之法律關係提起本訴，並聲明：確認被上訴人就系爭房
    屋之所有權及事實上處分權均存在。
二、上訴人則以：系爭房屋為訴外人即被上訴人之子林贊生（即
    上訴人之前夫）出資興建，嗣林贊生為清償積欠上訴人之扶
    養費債務約新臺幣（下同）120萬元，而將系爭房屋之事實
    上處分權讓與上訴人。縱認被上訴人為系爭房屋之所有權人
    ，其亦為清償其與訴外人林士評積欠林秀絨之借款債務，而
    將系爭房屋之事實上處分權讓與林秀絨，林秀絨復為清償林
    贊生積欠上訴人之扶養費債務，而將系爭房屋之事實上處分
    權讓與上訴人，是被上訴人並無系爭房屋之所有權及事實上
    處分權等語，資為抗辯，並聲明：被上訴人之訴駁回。
三、原審認系爭房屋之所有權及事實上處分權歸屬被上訴人，而
    准許被上訴人之請求，上訴人不服提起上訴，除援引原審答
    辯外，並補稱：原審未詳細調查被上訴人自稱出資系爭房屋
    乙節之真偽，遽認系爭房屋所有權人為被上訴人，自有違誤
    。況林贊生確有曾匯款90萬元予被上訴人，被上訴人自應解
    釋該筆匯款之原因等語置辯，並聲明：㈠原判決廢棄；㈡駁
    回被上訴人之訴等語；被上訴人則以：系爭房屋係被上訴人
    所出資興建，林贊生自始均僅係被上訴人借名登記之出名人
    ，並非系爭房屋坐落土地之所有權人及系爭房屋之原始出資
    建築人。再者，林秀絨並非系爭房屋之所有權人或事實上處
    分權人，是此，上訴人並非自系爭房屋之有處分權人處取得
    事實上處分權，自非系爭房屋之事實上處分權人等語，爰聲
    明：駁回上訴人之上訴。（林秀絨未據上訴，已確定）
四、不爭執事項：
   ㈠被上訴人於93年5月26日向訴外人林恩詮、鄭女莞、鄭淑慎
     購買坐落高雄市大寮區內湖段6之7、7之16、高雄市○○區
     ○○○段0000○00地號土地（權利範圍全部）。
   ㈡系爭房屋坐落於高雄市○○區○○段0○0○0○00地號土地
     上，且係由第三人所搭建鐵皮屋。
五、本件爭執事項：
   ㈠系爭房屋關於泥作部分是否由林贊生出資施作？
   ㈡被上訴人是否為系爭房屋真正所有權人？ 
六、本院得心證之理由：
  ㈠系爭房屋關於泥作部分是否由林贊生出資施作？
  ⒈按未辦理所有權第一次登記之建物，其所有權屬於出資興建
    之原始建築人（最高法院98年度台上字第1188號判決意旨參
    照）。又所謂出資興建之原始建築人，係指不基於他人既存
    權利，而獨立原始取得房屋所有權之人，且非以金錢出資為
    限，舉凡其他財產權，或以勞務、信用、其他利益代之，均
    屬出資興建之原始建築人。查系爭房屋為未辦保存登記之建
    物，為兩造所不爭，依上開說明，系爭房屋之所有權或事實
    上處分權究為何屬，即應以何人為出資興建之原始建築人為
    斷。
  ⒉經查：系爭房屋為未保存登記建物，且系爭建物之房屋稅起
    課年月為93年11月，原始納稅義務人為林士評，於97年12月
    起房屋稅納稅義務人改為林秀絨，復於104年12月起（按上
    訴人與林秀絨於104年11月2日簽立建築改良物所有權贈與移
    轉契約書），房屋稅納稅義務人再改為上訴人等事實，此有
    高雄市稅捐稽徵處大寮分處108年9月20日高市稽寮房字第10
    89109890號函（見原審卷第97頁）在卷可稽，是系爭房屋迭
    經多次變更納稅義務人一情，堪信屬實。
  ⒊再者，系爭房屋所坐落之土地係由被上訴人購買，且係由黃
    瑞雲負責搭建乙節，已如前述（前揭兩造不爭執之事實參照
    ），上訴人亦不否認興建系爭房屋之報酬係由被上訴人給付
    予黃瑞雲（見原審卷第279頁）。另參以林士評於本院105年
    度訴字第544號案件審理時證稱：「（前揭土地《指高雄大
    寮區內湖段6-7、7-16地號及同區山子頂段3700-24地號土地
    》買賣前後上面有無房子？）買之前有地上物，原告（指被
    上訴人）買了之後，就打掉原有地上物，後來再蓋新的地上
    物」、「（後來新蓋的地上物是否由原告所有？）是的」、
    「（是何人找人蓋的？）原告」等語（見原審卷第201-203
    頁）。是依林士評之所言，系爭房屋原始出資之興建人確為
    被上訴人。參以，林秀絨於上開民事案件中證稱：事實就是
    幫被上訴人保管之房子是被上訴人買的，有包括系爭房屋在
    內等語（見本院108年度簡上字第159號民事判決理由五㈢）
    ；另林秀絨於台灣高雄地方檢察署102年交查字第53號案件
    102年1月17日詢問筆錄自陳：其是代替其大哥即被上訴人保
    管系爭二處房屋（包括系爭房屋），林士評來找其說因為繳
    貸款有壓力，叫其幫保管二處房屋‧‧‧，只要林士評返還
    被上訴人欠其56萬元及過戶費9萬元，其就把房子還給林士
    評（見原審卷第27頁）。互核林士評與林秀絨之陳述，其等
    均陳明系爭房屋最始之初確為被上訴人出資興建，而登記在
    林士評名下。另觀之林秀絨與林士評就系爭房屋於98年4月5
    日，訂有協議書載明系爭房屋林士評為真正所有權人，林秀
    絨僅為借名登記之人乙節（參本院108年度簡上字第159號民
    事判決理由五㈢），而於本院108年度簡上字第159號案件審
    理（包含原審）審理時，上訴人對於上述協議書確實為林秀
    絨書立之事實亦未為爭執，若系爭房屋如上訴人所主張係林
    贊生出資興建，林贊生為真正所有權人，為何上訴人於上開
    案件中，未曾否認上述協議書內容之真正？再參以系爭房屋
    原始起課房屋稅之日期為93年11月，原始繳納義務人為林士
    評，97年12月起因買賣納稅義務人變更為林秀絨，自99年至
    105年間系爭房屋均以林秀絨為納稅名義人等事實，是無證
    據可證明系爭房屋關於泥做部分係由林贊生原始出資興建。
  ⒋雖上訴人提出展毅建材股份有限公司高雄分公司之銷貨單、
    銷貨退回折讓單、太爺企業股份有限公司之大發廠、小港廠
    之預拌混凝土送貨單、請款明細表、承賀企業有限公司之送
    貨單、請款單.南弘實業股份有限公司之估價單等書證（見
    本院卷第49-75頁），證明系爭房屋之泥作部分是由林贊生
    出資施作云云。惟按私文書應由舉證人證其真正，民事訴訟
    法第277條前段、第357條前段分別定有明文。而所謂舉證係
    指就爭訟事實提出足供法院對其所主張者為有利認定之證據
    而言，若所舉證據，不能對其爭訟事實為相當之證明，自無
    從認定其主張為真正。被上訴人既未承認上述送貨單等書證
    內容之真正，則依上該說明，自應由上訴人負舉證責任，惟
    上訴人迄於本院言詞辯論終結前就此有利部分並未提出證據
    證明，要難為有利上訴人之認定。況若上述書證為真正，為
    何上訴人於本院108年度簡上字第159號審理時，從未提出並
    主張，甚於原審審理亦未提出上開書證，是此，上述文書之
    來源及真實性顯有疑義，要難僅依上述文書遽認系爭房屋關
    於泥做部分確係由林贊生負責出資興建。從而，上訴人主張
    系爭房屋林贊生為真正所有權人乙節，要難採信。
  ㈡被上訴人是否為系爭房屋真正所有權人？
  ⒈上訴人固抗辯：系爭房屋為林贊生出資興建云云，並提出林
    贊生於93年3月29日匯款90萬元予被上訴人之取款憑條（見
    原審卷第283頁）為佐。然林贊生與被上訴人為父子關係，
    彼此間縱有金錢移轉之情事，可能之原因甚多，尚難僅憑上
    述匯款之舉，即認定林贊生匯款90萬予被上訴人之目的係為
    興建系爭房屋。況依上訴人於本院108年度簡上字第159號審
    理時提出民事狀準備二狀之附表，其上記載：編號9林贊生
    匯款90萬給被上訴人係為支付系爭土地（即高雄市大寮區內
    湖段6-7、7-16及同區山子頂段3700-24地號土地）等語（見
    原審卷第304-305頁），並非記載係為興建系爭房屋，是此
    ，上訴人對於上述90萬元匯款之目的，前後供述已歧異。
  ⒉再者，上訴人另抗辯被上訴人應無出資興建系爭房屋之經濟
    能力云云。然依上訴人提出林贊生相關資金附表，及被上訴
    人鳳山區農會交易明細表（見原審卷303-306頁、317頁），
    被上訴人曾匯款高達490萬元予林贊生，亦曾存款200萬元等
    情，可認被上訴人並非無資力之人，參以林士評於105年度
    訴字第544號案件審理證稱：高雄市大寮區內湖段6-7、7-16
    及同區山子頂段3700-24地號土地購買資金都是被上訴人自
    行處理，其與林贊生都未出資，被上訴人僅係借用其帳戶辦
    理貸款等語（見原審卷第193-199頁）。參以林士評確實於
    93年8月20日向國泰世華商業銀行鳳山分行借款，並提供光
    復路房屋做為擔保品，有該分行106年4月21日函暨檢送之貸
    款契約書在卷可參（見本院105年度訴字第544號判決理由五
    ㈠），再參諸被上訴人與林贊生、林士評為父子，因而被上
    訴人為節稅，而借用林贊生及林士評銀行帳戶買賣不動產，
    合於常理。是此，上訴人辯稱被上訴人無資力云云，應非實
    在。承上所述，興建系爭房屋之報酬係由被上訴人給付予黃
    瑞雲，而被上訴人確有支付之經濟能力，則被上訴人主張其
    為系爭房屋真正所有權人乙節，應可採信。
  ㈢被上訴人有無將系爭房屋之事實上處分權讓與林秀絨？
  ⒈上訴人另主張：被上訴人為清償其與林士評積欠林秀絨之債
    務，而將系爭房屋之事實上處分權讓與林秀絨云云。承上所
    述，林秀絨於台灣高雄地方檢察署102年交查字第53號案件
    102年1月17日詢問筆錄自陳：「我大哥欠我的56萬，我沒有
    留有任何借據」等語（見原審卷第27頁），自難逕認林秀絨
    與被上訴人及林士評間有何借款合意。至上訴人提出林秀絨
    中華郵政交易明細，至多僅能證明曾匯款予林士評（見原審
    卷第281頁）之事實，殊難遽論上開匯款之款項為借款。況
    林秀絨與上訴人、林士評間有無借款契約，與被上訴人是否
    為清償該借款債務，而將系爭房屋之事實上處分權讓與林秀
    絨，仍屬二事，上訴人既不能舉證被上訴人與林秀絨間就該
    事實上處分權具有讓與合意，自難逕認林秀絨業已取得系爭
    房屋之事實上處分權。
  ⒉再者，上訴人提出林秀絨向林士評購買系爭房屋之買賣移轉
    契約書（見原審卷第231頁）為證，然系爭房屋為被上訴人
    出資興建，是被上訴人為系爭房屋之所有權人，已如前述，
    是此，林秀絨與林士評間「縱有」買賣及讓與系爭房屋事實
    上處分權之契約存在，上訴人未能證明有經被上訴人之授權
    或同意，該讓與仍屬無權處分，要難僅依上述買賣移轉契約
    書為據，遽認林秀絨業已取得系爭房屋之事實上處分權。
  ㈣綜上，被上訴人為出資興建系爭房屋之人，且未將系爭房屋
    之事實上處分權讓與林秀絨等節，既如前述，則上訴人主張
    林贊生將系爭房屋之事實上處分權讓與上訴人，及林秀絨將
    系爭房屋之事實上處分權讓與上訴人云云，即與判決結果不
    生影響，自無再予審究之必要，併此敘明。從而，原審為被
    上訴人勝訴之判決，並無不合。上訴論旨指摘原判決不當，
    求予廢棄改判，為無理由，應駁回上訴。
七、本件事證已臻明確，兩造其餘之攻擊或防禦方法及所用之證
    據，經本院斟酌後，認為均不足以影響本判決之結果，爰不
    逐一論列，附此說明。
八、據上論結：本件上訴為無理由，依民事訴訟法第436 條之1
    第3 項、第449 條第1 項、第78條，判決如主文。
中    華    民    國   110    年    11    月    8     日
                 民事第六庭   審判長法  官  顏珮珊  
                                    法  官  林綉君
                                    法  官  張茹棻 
以上正本係照原本作成。
不得上訴。
中    華    民    國   110    年    11    月    8     日
                                    書記官  黃振祐